【裁判字號】    99,台上,833
【裁判日期】    990513
【裁判案由】    拆屋還地
【裁判全文】
最高法院民事判決              九十九年度台上字第八三三號
上  訴  人  國防部軍備局
法定代理人  卯 ○ ○
訴訟代理人  李 志 澄律師
被 上訴 人  甲 ○ ○
            子 ○ ○
            丑 ○ ○
            乙 ○ ○
            丁 ○ ○
            戊 ○ ○
            己 ○ ○
            丙○○○
            庚 ○ ○
            辛 ○ ○
            壬 ○ ○
            癸 ○ ○
共      同
訴訟代理人  溫 瑞 鳳律師
被 上訴 人  寅 ○ ○
上列當事人間請求拆屋還地事件，上訴人對於中華民國九十八年
十一月三日台灣高等法院第二審判決（九十六年度上字第七四一
號），提起上訴，本院判決如下：
    主  文
原判決關於駁回上訴人之訴及該訴訟費用部分廢棄，發回台灣高
等法院。
    理  由
本件上訴人主張：坐落新竹市○○段第一七一、一七五、一八二
一八三、一八四地號土地（下稱系爭土地）原屬空軍總司令部（
下稱空軍總部）管理之國有土地，現移轉由伊管理。因被上訴人
之被繼承人原於系爭土地鄰近之隙地（下稱系爭隙地）耕作，為
便利耕作，空軍總部同意渠等在系爭土地上興建農舍使用，惟被
上訴人將原有農舍改建，供為居住使用，違反原供興建農舍使用
之約定，且原借用人已死亡，伊得終止系爭土地之使用借貸關係
，並以起訴狀繕本之送達為終止之意思表示，使用借貸契約終止
後，被上訴人已無權占用系爭土地，自應將系爭土地上之房屋連
同增建部分予以拆除，並將占用土地返還予伊等情，爰本於使用
借貸契約及所有權之法律關係，求為命被上訴人寅○○將如附圖
一（下稱附圖一）所示Ａ部分面積一百零四點八七平方公尺；己
○○將如原判決附圖二（下稱附圖二）所示Ｂ部分中面積五十四
點四八平方公尺、ㄊ部分中面積二十七點二○平方公尺；戊○○
將如附圖二所示Ｄ1 部分中面積二十一點八○平方公尺；丁○○
將如附圖一所示Ｅ部分面積四十五點八一平方公尺；丙○○○、
庚○○、辛○○、壬○○、癸○○（下稱丙○○○等五人）將如
附圖二所示Ｇ1 部分面積三十點一○平方公尺；子○○將如附圖
一所示Ｉ部分面積四十五點九四平方公尺、Ｓ部分面積三十三點
○三平方公尺；甲○○將如附圖一所示Ｈ部分面積三十一點一四
平方公尺；丑○○將如附圖一所示Ｌ部分面積六十一點三○平方
公尺；乙○○將如附圖一所示Ｍ部分面積十五點六五平方公尺、
Ｎ部分面積四十點八○平方公尺土地上之建物拆除，並將各該部
分土地返還予伊之判決。（上訴人上開請求部分，原審改判其敗
訴，上訴人不服提起第三審上訴。又寅○○以外之其餘被上訴人
對原審判決其敗訴部分提起第三審上訴為不合法，另由本院裁定
駁回之）。
被上訴人則以：伊之被繼承人向空軍總部承租系爭隙地耕作，空
軍總部為便於管理，乃同意渠等在系爭土地上建屋居住，系爭土
地供渠等建屋，屬耕地租賃契約之一部分，依耕地三七五減租條
例第十二條規定，伊得繼續占有系爭土地，非無權占有。兩造就
系爭土地縱有使用借貸契約，伊亦未違反約定之使用方法，且上
訴人迄未合法終止耕地租賃契約，而伊仍繼續從事耕作，系爭土
地依借貸之目的尚未使用完畢，又伊之被繼承人雖已死亡，惟耕
地租賃契約既仍有效存續，上訴人亦不得終止系爭土地之使用借
貸契約等語，資為抗辯。
原審將第一審所為如上訴人上開聲明部分之判決廢棄，改判駁回
其訴，無非以：系爭土地為中華民國所有，原由空軍總部管理，
現移轉由上訴人管理；被上訴人在系爭土地上之房屋居住等情，
為被上訴人所不爭執，並經法院會同地政機關勘驗測量，製有勘
驗筆錄、複丈成果圖在卷可稽。又被上訴人之被繼承人廖盛達、
謝木生、彭松茂、謝石相（下稱廖盛達等人）原在系爭隙地耕作
，空軍總部為便於管理，同意渠等在系爭土地上沿排水溝之東北
方如附圖一所示部分土地上建屋，當時並未具體約定彼此間之權
利義務關係，空軍總部除沿屋前排水溝之西南方建築圍牆，復於
排水溝上為每戶房屋建築便橋，以供廖盛達等人通行至房屋西南
方之隙地耕作。民國八十六年間，空軍總部於新竹空軍基地與上
開房屋間之原防風林處，即舊圍牆之西南方，建築新圍牆，約與
舊圍牆平行，系爭房屋位於新圍牆外，與新圍牆距離五公尺，新
圍牆內為系爭隙地，須過橋沿新圍牆外之馬路行至東南方轉往東
北方之古賢門崗哨，始可進入西南方之系爭隙地耕作。廖盛達等
人死亡後，除丙○○○等五人外，其餘被上訴人仍在系爭隙地繼
續耕作，上訴人迄未終止耕作契約關係等情，為兩造所不爭執。
按借用人應於契約所定期限屆滿時，返還借用物；未定期限者，
應於依借貸之目的使用完畢時返還之。但經過相當時期，可推定
借用人已使用完畢者，貸與人亦得為返還之請求。借貸未定期限
，亦不能依借貸之目的而定其期限者，貸與人得隨時請求返還借
用物。民法第四百七十條第一項、第二項定有明文。本件空軍總
部因廖盛達等人在系爭隙地耕作，同意渠等在系爭土地上建屋，
渠等與空軍總部成立系爭土地使用借貸契約，而該土地使用借貸
關係附屬於系爭隙地耕作契約，雖未定期限，仍應依該借貸之目
的，於使用完畢時始得請求返還。廖盛達等人死亡後，系爭隙地
之耕作契約及系爭土地之使用借貸關係，由被上訴人繼承。惟丙
○○○等五人，雖繼承廖盛達對於系爭隙地之耕作契約關係及系
爭土地之使用借貸關係，然未於系爭隙地耕作，應認依借貸之目
的已使用完畢，渠五人應將坐落如附圖一所示Ｇ部分面積中五十
七點六七平方公尺、乙部分面積三十五點九五平方公尺土地上之
建物拆除，將該部分土地遷讓返還上訴人，其餘被上訴人因仍在
系爭隙地繼續耕作，而上訴人未曾終止該耕作契約，對於系爭土
地，依借貸之目的，尚未使用完畢。次按借用人違反約定或依物
之性質而定之方法使用借用物，或未經貸與人同意允許第三人使
用者；借用人死亡者，貸與人得終止契約，民法第四百七十二條
第二款、第四款亦有明文。本件空軍總部同意廖盛達等人在系爭
土地上建屋居住時，並未具體約定彼此間之權利義務關係，且既
同意渠等建屋，則系爭房屋當然得供其繼承人即被上訴人居住使
用，方能達到便利耕作之目的。縱系爭房屋已隨時代變遷而改建
，被上訴人既仍為便利耕作而居住使用，難謂有違反約定或依物
之性質所定方法之情形，上訴人不得以原借用人違反約定方法使
用借用物或借用人死亡為由，終止系爭土地使用借貸契約。從而
，上訴人對被上訴人為如上開聲明之請求，實無理由，不應准許
等詞，為其判斷之基礎。
查空軍總部因被上訴人之被繼承人廖盛達等人在系爭隙地耕作，
同意渠等在系爭土地上建屋，就廖盛達等人使用系爭土地部分，
係成立系爭土地使用借貸契約，為原審確定之事實。惟系爭隙地
耕作契約與系爭土地使用借貸契約二者目的不同，前者為耕作，
後者為建屋，二者間關係為何？是否得分離而獨立？抑二者具相
互依存之關係，不可分割？俱非無疑。原審未予詳查，並釐清系
爭隙地耕作契約之性質如何？遽認系爭土地使用借貸附屬於系爭
隙地耕作契約，而以丙○○○等五人以外之被上訴人，仍在隙地
耕作，對於系爭土地依借貸之目的，尚未使用完畢為由，而為不
利於上訴人之判斷，自有判決不備理由之違法。次按所謂農舍，
係指以耕作為目的或為便利耕作所建之簡陋房屋，以供堆置農具
、肥料或臨時休息之用，而非以解決佃農家族實際居住問題為其
目的。如其所建係供居住之用，即與農舍有間（本院六十四年台
上字第五七一號判例參照）。倘隙地耕作契約與系爭土地使用借
貸關係可分離而獨立，而被上訴人在原審自認上訴人本來同意被
上訴人之被繼承人在系爭土地興建農舍（見原審卷(二)第一九一頁
），則被上訴人於繼承系爭土地之使用借貸關係後，將原有房屋
改建，供實際居住之用，顯已超出農舍使用之目的而使用系爭土
地。果爾，上訴人主張被上訴人已將農舍改建，完全供居住使用
，與當初目的不符，違反借貸目的及約定使用之方法，且原借用
人死亡，伊得終止系爭土地之借貸關係，訴請被上訴人拆屋還地
等語，並提出新舊房舍之相片為證（見一審卷第二六二～二七三
頁），是否全然無據？不無研求之餘地。原審對此未遑細究，即
為不利於上訴人之論斷，亦屬可議。末查原審就上訴人請求丙○
○○等五人拆除附圖二所示Ｇ1 部分面積三十點一○平方公尺建
物土地上返還土地部分，為上訴人敗訴判決，並未明其理由，
尤嫌速斷。上訴論旨，執以指摘原判決關於其敗訴部分為不當，
求予廢棄，非無理由。又上述附圖二所示Ｇ1 部分, 經原審會同
地政機關再次勘驗測量結果為空地，其上並無建物，此部分是否
在上訴人請求之範圍？丙○○○等五人有無占用該部分土地？均
欠明瞭。案經發回，應注意闡明，以利審結，附此明。
據上論結，本件上訴為有理由。依民事訴訟法第四百七十七條第
一項、第四百七十八條第二項，判決如主文。
中    華    民    國  九十九  年    五    月   十三   日
                      最高法院民事第一庭
                          審判長法官  蕭  亨  國
                                法官  葉  勝  利
                                法官  高  孟  焄
                                法官  許  正  順
                                法官  魏  大  喨
本件正本證明與原本無異
                                      書  記  官
中    華    民    國  九十九  年    五    月  二十六  日
                                                      Ｍ

司法院資訊處製作；財團法人民間司法改革基金會備份。
